【裁判字號】    95,簡上,322
【裁判日期】    950726
【裁判案由】    清償債務
【裁判全文】
臺灣臺北地方法院民事判決             95年度簡上字第322號
上  訴  人  丁○○
                        3
被上訴人    國泰世華商業銀行股份有限公司
法定代理人  甲○○
訴訟代理人  乙○○
            丙○○
上列當事人間請求清償債務事件，上訴人對於中華民國九十五年
四月十八日臺灣臺北地方法院臺北簡易庭94年度北簡字第42216
號第一審判決提起上訴，本院於九十五年七月十二日言詞辯論終
結，判決如下：
    主  文
原判決不利於上訴人部分廢棄。
上廢棄部分，被上訴人在第一審之訴駁回。
第二審訴訟費用由被上訴人負擔。
    事實及理由
一、被上訴人起訴主張：原審被告盛修玲於民國85年4月1日邀同
    上訴人與被上訴人之前身世華銀行訂立信用卡使用契約，並
    領用被上訴人所發行之威士信用卡之正附卡（正卡卡號：00
    0000000000 0000，附卡卡號：0000000000000000）使用，
    依約持卡人即得於被上訴人之特約商店記帳消費，但應於當
    期繳款截止日前為清償，或以循環信用方式繳付最低應繳金
    額。逾期除喪失期限利益外，應另給付按年息百分之19.7計
    算之利息，另依約正、附卡持卡人就帳款均應負連帶清償責
    任。查本件持卡人至94年11月18日止，尚積欠新台幣（下同
    ）402,246元（其中本金部分為377,426元及利息部分為24,8
    20元）未為給付，雖經催討，但迄今仍未清償，為此請求原
    審被告盛修玲與上訴人連帶給付等語。
二、上訴人則以：伊確有申請系爭附卡，但是由原審被告盛修玲
    將附卡信用卡交予伊，當時並未同時交付信用卡約定條款，
    是上訴人未曾收受被上訴人所寄發之信用卡約定條款，並不
    知道約定條款第3條有約定，正、附卡持卡人就各別使用信
    用卡所生應付帳款互負連帶清償責任，自不得以該約定條款
    之內容用以拘束上訴人。又系爭世華聯合商業銀行VISA金卡
    申請書背面「世華銀行信用卡約定條款」第2條雖有記載正
    、附卡持卡人對於該卡號內所有之應付款項，負連帶清償責
    任，惟該約定條款為定型化契約，且內容有失公平，應為無
    效。又其記載並未以較明顯及獨立之區塊加以標示，且字體
    細小，排版印刷過密，致上訴人在附卡申請人簽名欄簽名時
    ，未能加以注意及辨識，該項記載應不構成契約之內容，被
    上訴人不得據以請求上訴人負連帶清償之責等語置辯。
三、本件原審對於被上訴人之請求，判決被上訴人全部勝訴，上
    訴人對於不利於己之部分，聲明不服，求為(一)原判決不利於
    上訴人部分廢棄。(二)上廢棄部分，被上訴人在第一審之訴駁
    回；被上訴人則求為判決駁回上訴。
四、本件被上訴人主張之事實，業據其提出信用卡申請書、約定
    條款及歷史帳單彙總查詢表各1份等件為證，且為上訴人所
    不爭執，應堪信實，而得採信，惟上訴人否認對於正卡持卡
    人所為之消費金額，應負連帶清償責任，並以前詞置辯。是
    本件主要之爭點厥為上訴人為附卡持有人，是否應就正卡持
    卡人消費金額負連帶清償責任，本院茲分述如次，經查：
（一）系爭信用卡申請書背面之約定條款，並無違反誠信原則或
      顯失公平之情形而無效：
    1.查系爭信用卡申請書暨其背面之約定條款，係被上訴人為
      與不特定多數消費者訂立同類契約之用，所提出預先擬定
      之契約條款，並作為契約內容之全部而訂定之契約，性質
      屬於定型化契約條款等情，固為被上訴人所不爭執，然定
      型化契約條款僅在發生顯失公平之情形時，法律始定有種
      種調整兩造契約關係以彌補弱勢一方並達衡平之機制，或
      於該當法律規定之要件時，該部分約定無效（消費者保護
      法第11條至第17條、民法第247條之1參照），並非一旦使
      用定型化契約條款即生必對消費者明顯不利或違反誠信原
      則之結果，仍須就個案為具體審查，不可遽謂定型化契約
      條款當然等同不利消費者或違反誠信之契約。
    2.經參諸信用卡申請及核發之實際狀況，可知發卡銀行針對
      申請人決定是否核發信用卡及信用額度之多寡，主要因素
      在於正卡申請人個人信用情況之差異，倘發卡銀行對於正
      卡申請人為資力及信用能力之徵信後，認為正卡申請人符
      合信用標準而核發信用卡時，附卡持卡人在毋須經發卡銀
      行為信用狀況調查下，即可與正卡持卡人共用同一信用額
      度消費，並未因此即限制附卡持卡人之消費額度，且由正
      卡持卡人統一繳納款項，發卡銀行及正卡持卡人均承擔附
      卡持卡人事後可能因信用不足而無力償債之風險。又信用
      卡之法律關係，核屬委任及消費借貸之混合契約，非屬民
      生之必需行為，經濟能力不佳之消費者，對於是否申請信
      用正卡、或以擔任他人信用卡附卡持卡人之方式取得信用
      卡等問題，本即為消費者申請信用卡時所應審慎衡量之因
      素，且以目前申請信用卡之方便、核發信用卡之浮濫，消
      費者若不欲與他人負擔連帶責任，大可自己申請信用卡，
      若消費者依附於正卡持卡人之信用狀況，而申請附卡，並
      因之取得高於自己經濟能力之信用消費額度，就附卡持有
      人而言，亦不失為一種利益。雖此種利益，亦伴隨某種風
      險（也就是必須負擔正卡消費額度內債務之連帶清償責任
      ），附卡持有人既願意選擇擁有高於本身經濟能力之信用
      利益，則對於伴隨而來之風險，自亦應一併承擔，經兩相
      權衡，難認有何不利消費者或違反誠信之情事。
    3.本件正卡持有人即原審被告盛修玲及上訴人於84年2月10
      日所填寫本件信用卡附卡申請書時為未妻關係，有系爭信
      用卡申請書在卷可稽，顯見上訴人與盛修玲之關係甚為密
      切，上訴人應較被上訴人更為了解盛修玲之消費習性及還
      款能力，且較有機會在發現盛修玲消費狀況不正常或信用
      能力遽減時，依據本件信用卡約定條款第23條第4項約定
      隨時以書面通知被上訴人以終止其與被上訴人間之信用卡
      使用契約關係，俾隨時降低其承擔之風險，由此觀點而言
      ，較諸被上訴人於發卡徵信時，僅對正卡持有人之信用狀
      況有所了解，實有程度上之差異。從而，被上訴人利用定
      型化契約條款要求上訴人必須與正卡持有人盛修玲負連帶
      清償之責任，使被上訴人得以調整渠對正卡持卡人盛修玲
      暨上訴人之風險控管，其間尚無因不當連結風險而致顯失
      公平之情。
（二）系爭信用卡申請書背面之約定條款，是否有因字體、印刷
      或其他情事，致難以注意其存在或辨識之情形：
    1.按契約之一般條款不論是否記載於定型化契約，如因字體
      、印刷或其他情事，致難以注意其存在或辨識者，該條款
      不構成契約之內容，92年07月08日修正前消費者保護法施
      行細則第12條本文（83年11月02日公佈）定有明文。此項
      規定之立法目的，無非係基於公平正義之立場，針對契約
      之一般條款之記載而為規定，用以禁止契約當事人對於契
      約內容之記載，擅以難以注意其存在或辨識之情形為之，
      致契約當事人有所忽略而影響其權益。
    2.本件系爭世華聯合商業銀行VISA金卡申請書正面，附卡申
      請人簽名欄上方，雖有以金色顏色欄位標明「並確實已詳
      閱並充分了解『世華銀行信用卡約定條款』中各項權利、
      義務關係，且同意遵守無疑。」字樣，惟此記載僅有促使
      上訴人注意本件信用卡之申辦，尚有『世華銀行信用卡約
      定條款』之存在，但關於該約定條款之內容記載，是否符
      合92年07月08日修正前消費者保護法施行細則第12條本文
      之規定，應具體為審查，尚不得以被上訴人於申請書正面
      有加註上開字樣，即謂系爭申請書背面約定條款之一般條
      款記載，不受前揭施行細則第12條規定之拘束。
    3.經查，系爭信用卡申請書背面之世華銀行信用卡約定條款
      第二條固有「正、附卡持卡人及連帶保證人對於該卡號內
      所有之應付款項，負連帶清償責任。」之明文規定，惟該
      條款並未以較明顯及獨立之區塊顯示，且字體細小，排版
      印刷確有密集之情形，而字樣亦未以其他顏色顯示，則上
      訴人於附卡簽名欄簽名時，極有不能注意上開條款存在之
      情形。是上訴人主張系爭條款並未以較明顯及獨立之區塊
      加以標示，且字體細小，排版印刷過密，致上訴人在附卡
      申請人簽名欄簽名時，未能加以注意及辨識，依消費者保
      護法施行細則第12條前段規定，上開有關「正、附卡持卡
      人及連帶保證人對於該卡號內所有之應付款項，負連帶清
      償責任。」之記載應不構成契約之內容，應屬可採。故上
      訴人對於正卡消費部分，自無庸負連帶清償責任。
（三）至於被上訴人於原審所提出之約定條款第3條，雖載有「
      正卡持卡人或附卡持卡人就各別使用信用卡所生應付帳款
      互負連帶清償責任」，惟上訴人否認收受該約定條款，被
      上訴人雖主張正、附卡包含約定條款，均已寄送予正卡人
      申請人盛修玲，由其轉交附卡人申請人收受等語，然查上
      訴人既否認正卡申請人交付附卡予上訴人時，一併將約定
      條款交予上訴人，依舉證責任分配原則而言，被上訴人對
      此有利於己之事實，自負有舉證之責，被上訴人既未舉證
      以實其說，則其主張，尚難憑採。因被上訴人無法證明有
      將系爭約定條款寄送予上訴人收受，則約定條款之內容，
      自無由拘束上訴人甚明。
五、綜上所述，本件被上訴人於上訴人申請信用卡附卡當時，就
    定型化契約條款申請書內「正、附卡持卡人及連帶保證人對
    於該卡號內所有之應付款項，負連帶清償責任」之條款，因
    未以較明顯及獨立之區塊加以標示，且字體細小，排版印刷
    過密，致上訴人在附卡申請人簽名欄簽名時，未能加以注意
    及辨識，故該條款不能成為本件信用卡契約之內容；而附隨
    信用卡寄送之約定條款，上訴人亦否認收受，則約定條款之
    內容，亦不得用以拘束上訴人，是上訴人對於正卡持卡人之
    消費款項，即不用負連帶清償之責。查上訴人從未以系爭附
    卡消費，被上訴人所請求之簽帳款項，全是正卡持卡人之消
    費，此亦為兩造所不爭執。從而，被上訴人請求上訴人應對
    系爭正卡持有人之消費款項負連帶清償之責，為無理由，不
    應准許。原審判命上訴人連帶給付被上訴人402,246元及自9
    4年11月19日起至清償日止，按年息19.7%計算之利息，自有
    未洽。上訴意旨指摘原判決不當，求予廢棄改判，為有理由
    ，自應由本院予以廢棄改判如主文第2項所示。
六、兩造其餘之攻擊或防禦方法及未經援用之證據，經本院斟酌
    後，認為均不足以影響本判決之結果，自無逐一詳予論駁之
    必要，併此敘明。
七、據上論結，本件上訴為有理由，依民事訴訟法第436條之1第
    3項、第450條、第78條，判決如主文。
中    華    民    國    95    年    7     月    26    日
              民事第五庭審判長法      官  翁昭蓉
                              法      官  陳心弘
                              法      官  陶亞琴
以上正本係照原本作成。
本件判決不得上訴。
中    華    民    國    95    年    7     月    26    日
                              書記官  吳芳玉


司法院資訊處製作；財團法人民間司法改革基金會備份。
